臺灣士林地方法院刑事判決　　　　　　95年度簡上字第187 號
上　訴　人　臺灣士林地方法院檢察署檢察官
被　　　告　乙○○
上列上訴人因被告詐欺案件，不服本院刑事庭中華民國95年10月
13日95年度簡字第485 號第一審刑事簡易判決（起訴案號：臺灣
桃園地方法院檢察署94年度偵字第22351 號，嗣經臺灣桃園地方
法院以95年度易字第299 號為管轄錯誤之判決移送本院），提起
上訴，本院管轄之第二審合議庭判決如下：
    主  文
原判決撤銷。
乙○○連續幫助意圖為自己不法之所有，以詐術使人將本人之物
交付，處有期徒刑伍月，如易科罰金以銀元參佰元即新臺幣玖佰
元折算壹日。
    事  實
一、乙○○雖知提供金融帳戶予不熟識之人使用，將可能幫助他
    人從事財產犯罪，卻因缺錢花用，竟基於幫助他人詐欺取財
    之不確定犯罪故意，並基於概括犯意，連續於附表甲所示之
    時間、地點，將附表甲所示之2 個存款帳戶（含存摺、提款
    卡、密碼）出售予真實姓名年籍不詳之成年男子，供作為存
    、提、匯款之用，而以此方式幫助該不詳之人及其他同屬犯
    罪集團之人犯罪。嗣該詐騙集團自稱「許先生」之人，於民
    國93年8 月15日20時許，撥打電話予甲○○，佯稱甲○○中
    獎，需先繳納保證金，甲○○因而陷於錯誤，於93年8 月17
    日16時54分，在臺中市○區○○路86號民權郵局，依詐騙集
    團之指示，匯款5 萬元至詐騙集團指定之乙○○所開設之中
    研院郵局存款帳戶中，該詐騙集團並立即將款項提領一空，
    甲○○始知受騙，報警處理。
二、案經內政部警政署刑事警察局移送臺灣桃園地方法院檢察署
    檢察官偵查後起訴，嗣經臺灣桃園地方法院判決管轄錯誤移
    送本院。
    理  由
一、上揭事實，迭據被告乙○○於警詢、檢察官偵查及本院調查
    、審理時坦承不諱，並據被害人甲○○於警詢中證述明確，
    且有被告所申請開立之中華郵政公司開戶資料、掛失止付申
    請書、金融卡申請書、交易明細查詢、華南商業銀行開戶資
    料、存款往來明細表、被害人甲○○郵政國內匯款執據附卷
    可稽。按金融存款帳戶，事關存戶個人財產權益之保障，與
    存戶之印鑑章、提款卡結合，其專屬性、私密性更形提高，
    除非本人或與本人具密切之關係者，難認有何理由可自由流
    通使用該存摺、印章、提款卡，一般人亦均有應妥為保管存
    摺、印鑑章、提款卡，以防止被他人冒用之認識，縱有特殊
    情況偶有將存摺、印鑑章、提款卡交付他人之需，亦必深入
    瞭解其用途後再行提供以使用，恆係吾人日常生活經驗與事
    理；且金融帳戶為個人理財之工具，申請開設金融帳戶並無
    任何特殊之限制，一般民眾皆可以存入最低開戶金額之方式
    申請開戶，一個人可以在不同之金融機構申請多數之存款帳
    戶使用，並無何困難，此乃眾所週知之事實，則依一般人之
    社會生活經驗，苟見非親非故之人不以自己名義申請開戶，
    反而以出價蒐購或租用之方式向他人蒐集金融機構帳戶供己
    使用，衡情當知悉蒐集金融帳戶者，係將所蒐集之帳戶用於
    從事財產犯罪。況觀諸現今社會上，詐騙者蒐購人頭帳戶，
    持以作為信貸、手機簡訊詐欺之事，常有所聞，出賣或出借
    帳戶予非親非故之人，受讓人係為從事財產犯罪，已屬人盡
    皆知之事，本件被告明知存摺、提款卡、密碼等有關個人財
    產、身分之物品，將淪落於不明人士手中，極易被利用為與
    財產有關之犯罪工具，竟願以不相當之對價，將其存摺等物
    交付予與其於身分上不具密切關係之人，顯然對於該帳戶將
    作為不法使用，有所認知，是雖卷內事證並無積極證據證明
    被告知悉實施詐欺者將如何犯罪，而無法於本件認定被告有
    實施詐欺犯行之共同犯意聯絡，但被告既對金融帳戶交付他
    人使用，可能遭持以從事財產犯罪有所認知，其有幫助他人
    犯詐欺罪之不確定犯罪故意甚明，是被告之自白堪認屬實。
    本件事證明確，被告犯行堪以認定，應依法論科。
二、按刑法上之幫助犯，係對於犯罪與正犯有共同之認識，而以
    幫助之意思，對於正犯資以助力，而未參與實施犯罪之行為
    者而言（最高法院75年度臺上字第1509號、88年度臺上字第
    1270號判決亦同此意旨）。是以，如未參與實施犯罪構成要
    件之行為，且係出於幫助之意思提供助力，即屬幫助犯，而
    非共同正犯。本件被告基於幫助之犯意，提供上述存摺、提
    款卡及密碼予姓名年籍不詳之詐欺犯罪集團成員，該犯罪集
    團內成員利用被告之幫助，意圖為自己不法之所有，施用詐
    術使被害人甲○○陷於錯誤，因而將其帳戶內之款項轉帳至
    被告所提供之上揭帳戶內，是被告所為係參與詐欺罪構成要
    件以外之行為，且在無證據證明被告係以正犯而非以幫助犯
    之犯意參與犯罪之情形下，應認其所為係幫助犯而非正犯行
    為。核被告此部分所為，係犯刑法第30條第1 項幫助犯刑法
    第339 條第1 項詐欺取財罪（有關新舊法之比較，詳後述）
    。
三、新舊法之適用：
    按被告行為後，刑法於94年2 月2 日修正公布，95年7 月1
    日施行，而刑法施行法亦於95年6 月14日增訂第1 條之1 。
    修正後刑法第2 條第1 項規定：「行為後法律有變更者，適
    用行為時之法律。但行為後之法律有利於行為人者，適用最
    有利於行為人之法律。」，係規範行為後法律變更所生新舊
    法律比較適用之準據法，於新法施行後，應適用修正後刑法
    第2 條第1 項之規定，為「從舊從輕」之比較（此條項規定
    ，僅係新、舊法之比較適用之宣示性指導原則，並非實體刑
    罰法律，自不生行為後法律變更之比較適用問題）。且比較
    時應就罪刑有關之共犯、未遂犯、想像競合犯、牽連犯、連
    續犯、結合犯，以及累犯加重、自首減輕暨其他法定加減原
    因（如身分加減）與加減例等一切情形，綜其全部罪刑之結
    果而為比較（最高法院95年第8 次刑事庭會議決議參照）。
    又比較適用最有利於行為人之法律，應就罪刑有關之一切情
    形，比較其全部之結果，而為一體之適用，不應一部分適用
    新法，一部分適用舊法（最高法院29年上字第964 號判例意
    旨參照）。經查：
  (一)罰金刑部分，刑法分則編各罪所定罰金刑之貨幣單位原為銀
    元，修正前刑法第33條第5 款規定：「罰金：1 元（銀元）
    以上。」，而依罰金罰鍰提高標準條例規定，就72年6 月26
    日前修正之刑法部分條文罰金數額提高2 至10倍，其後修正
    者則不提高倍數，並依現行法規所定貨幣單位折算新臺幣條
    例規定，以銀元1 元折算新臺幣3 元；修正後刑法第33條第
    5 款規定：「罰金：新臺幣1,000 元以上，以百元計算之。
    」，刑法第33條第5 款所定罰金貨幣單位經修正為新臺幣後
    ，刑法分則各罪所定罰金刑之貨幣單位亦應配合修正為新臺
    幣，為使刑法分則編各罪所定罰金之最高數額與刑法修正前
    趨於一致，乃增訂刑法施行法第1 條之1 ：「中華民國94年
    1 月7 日刑法修正施行後，刑法分則編所定罰金之貨幣單位
    為新臺幣。94年1 月7 日刑法修正時，刑法分則編未修正之
    條文定有罰金者，自94年1 月7 日刑法修正施行後，就其所
    定數額提高為30倍。但72年6 月26日至94年1 月7 日新增或
    修正之條文，就其所定數額提高為3 倍。」；從而，刑法分
    則編各罪所定罰金刑之最高數額，於上開規定修正後並無不
    同，惟修正後刑法第33第5 款所定罰金刑最低數額，較之修
    正前提高，自以修正前刑法第33條第5 款規定，較有利於被
    告。
  (二)被告行為後，前於94年2 月2 日修正刪除之刑法第56條連續
    犯規定，業於95年7 月1 日施行。查刑法第56條連續犯規定
    之刪除，雖非犯罪構成要件之變更，但顯已影響行為人刑罰
    之法律效果，仍屬法律有變更，依95年7 月1 日施行之刑法
    第2 條第1 項規定比較新、舊法結果，仍應適用較有利於被
    告之行為時法律即修正前舊法連續犯規定（最高法院95年第
    8 次刑事庭會議決議參照）。
  (三)綜合上述各條文修正前、後之比較，揆諸前揭最高法院決議
    及修正後刑法第2 條第1 項規定之「從舊從輕」原則，修正
    後之規定並非較有利於被告，依修正後刑法第2 條第1 項前
    段規定，應整體適用行為時即修正前之刑法相關規定。被告
    先後2 次幫助詐欺取財犯行，時間緊接、方法相同，觸犯構
    成要件相同之罪名，顯係基於概括犯意而為，應依修正前刑
    法連續犯之規定，論以一罪，並依法加重其刑。
  (四)幫助犯部分，修正前刑法第30條係規定：「幫助他人實行犯
    罪行為者，為幫助犯。雖他人不知幫助之情者，亦同。幫助
    犯之處罰，得按正犯之刑減輕之。」，而修正後之刑法第30
    條則規定：「幫助他人犯罪者，為從犯。雖他人不知幫助之
    情者，亦同。從犯之處罰，得按正犯之刑減輕之。」，主要
    係文字用語上之修正，關於刑罰減輕之規定並無變更，無關
    成立幫助犯內容之實質之變更，不屬法律之變更，參照最高
    法院95年11月7 日第21次刑庭會議決議意旨，無刑法第2 條
    第1 項比較適用之問題，應逕適用修正後之規定。被告以幫
    助他人犯罪之意思，參與犯罪構成要件以外之行為，為從犯
    ，應依修正後刑法第30條第2 項之規定按正犯之刑減輕其刑
    ，並依刑法第71條第1 項規定先加後減之。又被告販賣附表
    甲編號1 之中研院郵局帳戶部分，雖未據檢察官於起訴書中
    敘及，為此部分與前開經檢察官起訴之販賣附表甲編號2 之
    華南商業銀行永吉分行帳戶部分，兩者有連續犯之裁判上一
    罪關係，應為起訴效力所及，本院自得併予審究，附此敘明
    。
  (五)又易科罰金之折算標準、易服勞役之折算標準及期限，新法
    施行後，亦應依新法第2 條第1 項之規定，適用最有利於行
    為人之法律，最高法院95年5 月23日第8 次刑事庭會議決議
    可資參照。修正前刑法第41條第1 項前段規定：「犯最重本
    刑為5 年以下有期徒刑以下之刑之罪，而受6 個月以下有期
    徒刑或拘役之宣告，因身體、教育、職業、家庭之關係或其
    他正當事由，執行顯有困難者，得以1 元以上3 元以下折算
    1 日，易科罰金。」。又被告行為時之易科罰金折算標準，
    修正前罰金罰鍰提高標準條例第2 條前段（現已刪除）規定
    ，就其原定數額提高為100 倍折算1 日，則本件被告行為時
    之易科罰金折算標準，應以銀元300 元折算1 日，經折算為
    新臺幣後，應以新臺幣900 元折算為1 日。惟新修正施行之
    刑法第41條第1 項前段則規定：「犯最重本刑為5 年以下有
    期徒刑以下之刑之罪，而受6 個月以下有期徒刑或拘役之宣
    告者，得以新臺幣1,000 元、2,000 元或3,000 元折算1 日
    ，易科罰金。」，經綜合比較結果，修正後刑法並非較有利
    於行為人，依刑法第2 條第1 項前段之規定，仍應依上開修
    正前之刑法規定，諭知易科罰金之折算標準。又有關易科罰
    金之折算標準，尚非最高法院95年度第8 次刑事庭會議決議
    所指與罪刑有關之事項，而為法院裁量權之行使，自無需與
    前述有關罪刑部分之修正規定為新舊法之綜合比較，併予敘
    明。
四、原審以被告罪證明確，予以論罪科刑，固非無見，惟按，原
    審認該詐欺集團成員另以詐欺手法，連續於94年4 月間、4
    月15日、4 月24日，使被害人朱駿宇、劉宗昀、紀明政均陷
    於錯誤，依指示分別匯款9 萬9,979 元、20萬元、18萬9,98
    0 元至指定之盧仲玉之玉山商業銀行中崙分行000000000000
    號帳戶，嗣詐騙集團再將詐騙所得轉入被告在華南商業銀行
    永吉分行000000000000號存款帳戶中（即原審判決書附表二
    所示），惟將卷附被告華南商業銀行永吉分行及盧仲玉玉山
    商業銀行中崙分行之帳戶交易明細資料比對勾稽結果，並不
    相符，且卷內亦無其他積極資料可資佐參，另盧仲玉部分，
    業經臺灣臺北地方法院以95年度易字第1496號判處有期徒刑
    5 月，如易科罰金以銀元300 元即新臺幣900 元折算1 日確
    定，有刑事判決附卷可考，該判決亦未認定及此，是原審就
    此部分之認定尚嫌無據，自有瑕疵。再按刑事審判之量刑，
    在於實現刑罰權之分配的正義，故法院對有罪之被告科刑，
    應符合罪刑相當原則，使罰當其罪，以契合人民之法律感情
    ，此所以刑法第57條明定科刑時應審酌一切情狀，尤應注意
    該條所列各款情形，以為科刑輕重之標準。查邇來詐欺集團
    利用各種管道，詐騙民眾財產，造成社會人心惶惶，被告連
    續2 次販賣人頭帳戶供詐欺集團使用，不利偵查機關追查犯
    罪，並致被害人追索無門，衡諸詐欺取財罪之法定刑度為5
    年以下有期徒刑、拘役或科或併科1 千元以下罰金，若僅判
    處拘役，顯然無法收警惕之效果，檢察官以原審量刑過輕，
    提起上訴，為有理由，自應由本院予以撤銷改判。爰審酌被
    告年輕力壯，當思依憑己力營生，僅係因一時缺錢花用，即
    貪圖小利提供帳戶供他人從事詐財行為，非但增加被害人尋
    求救濟之困難，造成社會人心不安，亦助長詐欺犯罪之氣焰
    ，危害財產交易安全及擾亂金融秩序甚鉅，惟念其犯後坦承
    犯行，深具悔意，並其犯罪手段、生活狀況、智識程度等一
    切情狀，量處如主文所示之刑，並依修正前刑法第41條第1
    項規定諭知易科罰金之折算標準。另新修正刑法第57條關於
    科刑時應審酌之事項，其中修正後刑法第57條第7 款「犯罪
    行為人與被害人之關係」，係將修正前同條第8 款「犯人與
    被害人『平日』之關係」之「平日」一語刪除，擴大犯罪行
    為人與被害人在犯罪行為上之關係，亦屬科刑時應予考慮之
    標準，修正後同條第8 款並增列「犯罪行為人違反義務之程
    度」，此均屬法院就刑之裁量審認標準之明文化，非屬法律
    之變更（最高法院95年5 月23日第8 次刑庭會議決議亦同此
    意旨），自無新修正之刑法第2 條第1 項規定之適用，併此
    說明。
據上論斷，應依刑事訴訟法第455 條之1 第1 項、第3 項、第36
9 條第1 項前段、第364 條、第299 條第1 項前段，刑法第2 條
第1 項前段、第30條第1 項前段、第2 項、第339 條第1 項，修
正前刑法第56條、第41條第1 項，刑法施行法第1 條之1 ，修正
刪除前罰金罰鍰提高標準條例第2 條，判決如主文。
本案經檢察官黃德松到庭執行職務。
中　　華　　民　　國　　96　　年　　2 　　月　　7 　　日
                  刑事第六庭審判長法  官  李育仁
        　　                      法  官  許辰舟
        　　                      法  官  黃潔茹
以上正本證明與原本無異。
本件不得上訴。
                                  書記官  柳瑞宗
中　　華　　民　　國　　96　　年　　2 　　月　　7 　　日
附錄本案論罪科刑法條之依據：
中華民國刑法第339條第1 項
（普通詐欺罪）
意圖為自己或第三人不法之所有，以詐術使人將本人或第三人之
物交付者，處5 年以下有期徒刑、拘役或科或併科1 千元以下罰
金。
附表甲：
┌──┬──────┬───────┬──────────────┬────┐
│編號│金融機構    │帳戶號碼      │販賣時間、地點              │販賣金額│
├──┼──────┼───────┼──────────────┼────┤
│ 1  │中研院郵局  │00000000000000│93年8 月4 日下午，在臺北市南│新臺幣（│
│    │            │              │港區○○○路○ 段與研究院路交│下同）  │
│    │            │              │界某郵局前                  │3,000 元│
├──┼──────┼───────┼──────────────┼────┤
│ 2  │華南商業銀行│000000000000  │94年4 月初，在臺北市南港區研│同上    │
│    │永吉分行    │              │究院路2 段中研公園內        │        │
└──┴──────┴───────┴──────────────┴────┘
